臺灣臺南地方法院民事裁定　　　　　 99年度消債更字第198號
聲　請　人
即債 務 人　楊扶美
上列當事人因消費者債務清理事件聲請更生，本院裁定如下：
    主  文
聲請駁回。
聲請費用由聲請人負擔。
    理  由
一、按債務人不能清償債務或有不能清償之虞者，得依本條例所
    定更生或清算程序，清理其債務，消費者債務清理條例（下
    稱消債條例）第3條定有明文。又聲請更生或清算不合程式
    或不備其他要件者，法院應以裁定駁回之，但其情形可以補
    正者，法院應定期間先命補正，復為同條例第8條所明定。
    衡諸債之關係，係以當事人間之信賴關係為基礎，為社會經
    濟組織之重要支柱，故當事人於以法律行為追求自己之利益
    之際，亦應顧及對方之利益，並考量債權債務在社會上之作
    用，本於誠實及信用之原則，行使債權及履行債務。是對於
    已陷入經濟上困境之消費者，若任其於惡性循環之債務窘境
    中生存，將衍生嚴重之社會問題，難以維持安定之社會經濟
    秩序，故為兼顧債權人、債務人雙方之利益，對陷於經濟上
    困境之消費者，乃允其於消費者債務清理條例施行後，得選
    擇以重建型之更生程序或清算型之清算程序清理其債務，藉
    以妥適調整債務人與債權人及其他利害關係人間之權利義務
    關係，保障債權人獲得公平受償，並謀求消費者經濟生活之
    重建復甦機會。惟若債務人履行債務並無困難，僅係為圖謀
    減免債務，而不為債務之履行，自有違債權契約為誠信契約
    之本旨，而不能准許其更生或清算之聲請。
二、本件聲請意旨略以：聲請人即債務人有不能清償債務之情事
    ，前已於97年間提出債權人清冊，以書面向最大債權金融機
    構台新國際商業銀行股份有限公司（下稱台新銀行）請求共
    同協商債務清償方案，而聲請人97年所得為新臺幣（下同）
    567,898元，平均月收入47,324元，98年薪資所得為477,309
    元，平均月收入39,775元，惟聲請人每月薪資均遭法院強制
    執行扣薪，又扣除聲請人及長女每月最低基本生活開銷16,6
    62元，僅餘23,113元，實無力負擔本件債務之本金，及所孳
    生之利息、違約金，故協商不成立，聲請人有不能清償債務
    之情事，且其無擔保或無優先權之債務總額未逾1,200萬元
    ，復未經法院裁定開始清算程序或宣告破產，為此，依消費
    者債務清理條例提出本件更生之聲請等語。
三、經查：
  (一)聲請人曾於民國97年6月13日向最大債權銀行台新銀行申請
    前置協商，經本院發函向台新銀行詢問與聲請人前置協商之
    情況，由該銀行查覆結果稱：「針對債務人積欠利息全部減
    免，使整體債務自3,643,195元降為2,385,583元，共計減免
    1,257,612元之債務，折讓成數高達34.52%，倘依減免後之
    無擔保債權總額2,385,583元，分180期0%，月付金為13,253
    元應為債務人可負擔之還款方案」，然聲請人表示每月只預
    留3,000元償還債務，而無法達成協商共識，因此協商不成
    立，該銀行遂以「未能接受顯足以負擔之還款方案」為由，
    於97年8月20日出具前置協商不成立通知書予聲請人，有聲
    請人提出之前置協商不成立通知書1份，及台新銀行100年4
    月11日函在卷可稽（見本院卷第24頁、第116-124頁）。
  (二)聲請人主張其每月薪資均遭法院強制執行扣薪，扣除聲請人
    及長女每月最低基本生活開銷16,662元，僅餘23,113元，實
    無力負擔本件債務之本金，及所孳生之利息、違約金，故協
    商不成立，聲請人有不能清償債務之情事等語，惟查：
    1.聲請人任職於台灣自來水股份有限公司第六區管理處，其
      97年所得為567,898元，平均月收入47,325元（元以下四
      捨五入，下同），98年所得為481,081元，平均月收入40,
      090元，此外尚有投資2筆，財產總額6,430元；又其99年
      薪資所得給付總額為655,894元，平均月收入54,658元，
      此有聲請人提出之財政部臺灣省南區國稅局財產歸屬資料
      清單、97年度綜合所得稅各類所得資料清單、98年度各類
      所得扣繳暨免扣繳憑單，及本院職權調取聲請人97年、98
      年稅務電子閘門財產所得調件明細表及台灣自來水股份有
      限公司第六區管理處100年1月14日函檢附聲請人98、99年
      薪資明細表在卷可憑（見本院卷第9、11、12頁、第52-54
      頁、第87、88頁），因此本院認聲請人於97年6月申請前
      置協商時，平均每月收入為47,325元。又聲請人於更生聲
      請狀自陳尚積欠總債務高達3,729,859元，則於履行債務
      期間，本應撙節支出，生活力求儉樸，其生活開銷理當予
      以節制，是以本院審酌我國97年～100年度最低生活費標
      準臺灣省、臺南市為每人每月9,829元，有歷年最低生活
      費一覽表在卷足佐，而上開生活費標準係按照政府公布最
      近一年平均每人每月消費支出（包含食品費、衣著鞋襪費
      、房租水電費、家居管理費、醫療保健費、交通通訊費、
      娛樂教育費及雜項支出）百分之60訂定，而該最低生活費
      用既包含食、衣、住、行等費用在內，應不得再另計房租
      或商業性保險費用。從而，聲請人97年～100年每月必要
      生活費用為9,829元，方屬適當。又成人部分之基本生活
      費用依此標準計算，雖屬適當，然未成年子女部分既係依
      附於父母提供之住所共同生活，且其日常生活較為單純，
      是其基本生活費用當與成人之基本生活費用不同（如房租
      費、家居管理費、通訊費等費用即非未成年子女基本生活
      所需費用），因此，未成年子女之基本生活費用應參酌98
      年度綜合所得稅每人免稅額82,000元計算，每人每月基本
      生活所需約6,850元為適當。復按父母對於未成年子女之
      扶養義務，不因結婚經撤銷或離婚而受影響，民法第1116
      之2定有明文，聲請人雖已與前配偶張明輝離婚，並約定
      未成年子女張佳萍（80年6月生，19歲）親權歸由聲請人
      行使，有戶籍謄本附卷可參（見本院卷第13頁），惟依前
      揭規定意旨，張明輝不因離婚而解免扶養張佳萍之義務，
      準此，本院認聲請人支出未成年子女張佳萍每月基本生活
      費用以3,425元【計算式：6,850÷2＝3425】計算為適當
      。
    2.承上所述，聲請人應負擔其本人及其未成年子女張佳萍每
      人每月基本生活費用合計約13,254元【計算式：9,829＋3
      ,425 ＝13,254】。依此，以聲請人97年6月協商時每月47
      ,325 元之薪資，扣除每月必要生活費用後之餘額34,071
      元【計算式：47,325－13,254＝34,071】，非不能履行最
      大債權銀行台新銀行於前置協商時提出之180期，利率0%
      ，月付金13,253元之協商條件；甚且，扣除上開月付金後
      聲請人尚有20,818元之餘額，而該餘額已高於強制執行扣
      薪三分之一之數額約15,775元【計算式：47,325元÷3＝1
      5,775元】，以此20,818元餘額足以與匯誠第一資產管理
      股份有限公司（債權本金87,854元）及其他民間債權人李
      耀宏（債權本金110,500元）、林美鈴（債權本金169,000
      元）、李政道（債權本金347,750元）協商，上開債權金
      額有匯誠第一資產管理股份有限公司民事陳報狀及聲請人
      提出之本院執行命令、民事裁定影本在卷可佐（見本院卷
      第92、93頁、第22、23頁、第84-86頁），而匯誠第一資
      產管理股份有限公司及李耀宏、林美鈴、李政道等債權人
      所得受清償之數額既遠高於聲請強制執行扣薪之數額，當
      無拒絕之理。況且，聲請人若可與債權人成立協商，債權
      人亦會聲請停止執行扣薪。退步言，倘上列民間債權人無
      法與聲請人達成協議，致聲請強制執行扣薪，然以聲請人
      97年每月平均所得扣薪三分之一後尚有餘額約31,550元【
      計算式：47,325－15,775＝31,550】，非但能負擔其本人
      及其未成年子女張佳萍每月基本生活費用13,254元，亦能
      負擔台新銀行上開月付金13,253元之清償方案。是以，債
      權人聲請強制執行扣薪，顯對聲請人原是否可依債務協商
      內容清償月付金額無影響，則聲請人倘再執遭扣薪乙事而
      主張無力清償，已屬無據，即非可取。
四、再者，聲請人99年所得給付總額達655,894元，平均月收入
    為54,658元，遠高於97年之所得，收入長足增加，且其女張
    佳萍現年19歲，將於100年6月14日年滿20歲而為成年人，有
    相當之謀生能力，縱仍在學，然於聲請人負債累累之際非不
    得打工以貼補家用，而無受聲請人扶養之必要，屆時聲請人
    之經濟負擔將因而減輕，其償債能力亦將因而增強；基此，
    觀諸聲請人之財產、收入資料及必要生活支出，聲請人應有
    能力與各債權人達成分期償還之協議，透過分期償還計畫清
    償債務，聲請人捨此不為，於台新銀行99年8月13日下午8時
    18分聯絡聲請人時，表示每月僅能償還3,000元，申請協商
    之目的係為聲請更生，並請台新銀行直接核發協商不成立證
    明書等語，有台新銀行100年4月11日函在卷可憑（見本院卷
    第116頁），足見聲請人並無協商誠意，其希冀藉此聲請更
    生獲准而豁免大部分債務心態，昭然若揭，難謂聲請人有何
    履行債務顯有重大困難之事由存在，其故意造成協商不成立
    之結果，而主張不能清償債務云云，自不足採。
五、綜上所述，聲請人既非不能清償債務或有不能清償之虞，其
    更生之聲請即不符消費者債務清理條例第3條所定要件，且
    上開欠缺又屬無從補正，依上開說明，自應駁回其更生之聲
    請，爰裁定如主文。
中    華    民    國    100    年    5    月    9     日
                  民事第二庭    法  官  高俊珊
以上正本證明與原本無異。
如不服本裁定，應於裁定送達後10日內，以書狀向本院提出抗告
，並繳納抗告費新臺幣1,000元。
中    華    民    國   100    年    5     月    10    日
                                書記官  蔡雅惠